【裁判字號】    95,台上,1742
【裁判日期】    950810
【裁判案由】    請求清償借款
【裁判全文】
最高法院民事判決            九十五年度台上字第一七四二號
    上  訴  人  甲○○
    訴訟代理人  陳正旻律師
    被 上訴 人  台北富邦商業銀行股份有限公司
    法定代理人  乙○○
上列當事人間請求清償借款事件，上訴人對於中華民國九十四年
十月十八日台灣高等法院第二審判決（九十四年度上字第四四二
號），提起上訴，本院判決如下：
    主  文
上訴駁回。
第三審訴訟費用由上訴人負擔。
    理  由
本件被上訴人原法定代理人林基源已卸任，由乙○○繼任，已據
提出股份有限公司變更登記表聲明承受訴訟，自應准許，合先敘
明。
次查被上訴人主張：第一審共同被告冠容貿易有限公司（下稱冠
容公司）邀同上訴人及第一審共同被告張文祥、陳保錦為連帶保
證人，於民國九十三年一月十六日與伊簽訂額度美金十萬元之「
進口融資及委任承兌契約」，約定該公司自簽約日起至九十四年
一月六日止，於上開額度內得檢具開發信用狀申請書及有關文件
，向伊申請循環授信，並以開發信用狀申請書為向伊申請墊款之
憑證。冠容公司承認每筆國外銀行押匯扣（墊）款金額與冠容公
司存入保證金餘額之差額為伊墊款金額，且應自墊款日起一百五
十天內清償並計息，利率按起息日所訂之美金貸款利率減碼年息
0.5 ％計算，按月付息，如未於約定期限償還或有其他違約情事
，致喪失期限利益時，伊得逕行於任何時日，將外幣欠款折換為
新台幣借款，並自折換日起，改按折換日伊之牌告基準利率加碼
年息2％與中央銀行短期融通利率加碼年息2％較高者，計算遲延
利息，惟不得低於原墊款日伊牌告基準利率加碼年息3 ％。前開
墊款遲延償還時，逾期在六個月以內部分，按遲延利率之10％加
計違約金，逾期超過六個月部分，按遲延利率之20％加計違約金
，冠容公司如經票據交換所公告拒絕往來時，即喪失期限利益。
嗣冠容公司依據上開契約於九十三年六月二日及同年月四日向伊
申請開發國外遠期信用狀，經伊依序墊款美金四萬五千八百六十
四元、四萬二千六百六十元，起息日均為九十三年六月十六日，
到期日為同年十一月十三日與十二月十三日。同年七月二十三日
冠容公司經台灣票據交換所公告拒絕往來，依約上開二筆墊款均
屆清償期，伊於同年月二十六日以一美元兌換新台幣三四．一二
五元之比率將上開美金墊款折換為新台幣借款，冠容公司僅清償
部分借款，尚欠本金新台幣（以下除特別註明為美金者外，均屬
新台幣）四十三萬零三百九十二元與一百四十五萬五千七百七十
三元，共計一百八十八萬六千一百六十五元（下稱系爭墊款）及
如原判決附表（下稱附表）所示之利息、違約金未清償等情，求
為命上訴人與張文祥、陳保錦及冠容公司連帶如數給付之判決。
（第一審為被上訴人勝訴之判決，未據張文祥、陳保錦及冠容公
司聲明不服。）
上訴人則以：伊為擔保冠容公司與被上訴人訂立之前開「進口融
資及委任承兌契約」，於九十一年十二月三十日提供所有坐落台
北市○○街十八號房屋及基地（下稱系爭房地），為被上訴人設
定第二順位最高限額抵押權（下稱系爭抵押權）二百九十萬元。
嗣伊於九十三年三月十八日將該房地移轉登記與訴外人許素晴，
同年五月上旬許素晴再將系爭房地出售與訴外人張永偉，雙方同
意以買賣價金先行清償系爭抵押債權，以辦理塗銷抵押權登記。
同年月三十一日冠容公司負責人張文祥偕同許素晴及訴外人程佳
慧至被上訴人處辦理清償事宜，經結算後，被上訴人依前開契約
為冠容公司墊款共計三百十一萬九千七百零六元，已由程佳慧、
許素晴以交付支票或轉帳方式清償完畢，系爭抵押權應予塗銷，
被上訴人並同意出具清償證明，顯已拋棄為其債權擔保之物權。
又系爭抵押權所擔保之債權額於伊將系爭房地移轉登記與許素晴
時，即已確定，上開二筆墊款，為系爭抵押權效力所不及，而冠
容公司與許素晴等人清償前開被上訴人債務後，系爭抵押權即歸
於消滅，亦可認被上訴人有拋棄為其債權擔保之物權之情形，依
民法第七百五十一條規定，伊於被上訴人拋棄權利即二百九十萬
元之限度內，免負保證責任。又縱認被上訴人之主張為有理由，
系爭違約金之約定並不屬懲罰性之違約金，被上訴人尤不得更行
請求遲延利息等語，資為抗辯。
原審審理結果以：被上訴人主張冠容公司邀同上訴人及張文祥、
陳保錦為連帶保證人，與被上訴人簽訂前開「進口融資及委任承
兌契約」，嗣冠容公司向伊申請開發國外遠期信用狀，經伊墊款
美金四萬五千八百六十四元、四萬二千六百六十元，其後依約轉
為借款，冠容公司計欠一百八十八萬六千一百六十五元及如附表
所示之利息、違約金未還各情，為兩造所不爭，堪信為真實。雖
上訴人辯稱，冠容公司負責人偕同許素晴等人於九十三年五月三
十一日及同年六月一日還款係為清償系爭抵押權所擔保之債務，
以塗銷抵押權登記，被上訴人亦同意出具清償證明書，俾辦理塗
銷登記，應已拋棄為其擔保債權之物權，伊之保證債務得以免除
云云。惟系爭最高限額抵押契約訂有存續期間，在抵押權之基礎
關係消滅前，並不因各個債務之清償而失效，而得請求塗銷抵押
權設定登記；且依民法第八百六十七條規定，不動產所有人設定
抵押權後，將不動產讓與他人，其抵權押不因此而受影響。上訴
人並未舉證證明被上訴人同意塗銷系爭抵押權設定登記，且雖已
將系爭房地移轉登記與許素晴，但不能因此謂系爭抵押權所擔保
之債權額即已確定，冠容公司與許素晴等人清償積欠被上訴人之
債務時，系爭抵押權已歸消滅，上訴人所為被上訴人有拋棄為其
債權擔保之物權之情事，伊就被上訴人拋棄權利之限度內免負保
證責任云云之抗辯，尚無可取。次按保證人與債權人約定就債權
人與主債務人間所生一定債之關係範圍內之不特定債務，預定最
高限額，由保證人保證之契約，稱之為最高限額保證契約。此保
證契約如定有期間者，在該期間內所生約定範圍內之債務，不逾
最高限額者，均為保證契約效力所及；如未約定期間，保證契約
在未經保證人依民法第七百五十四條規定終止或有其他消滅原因
以前，所生約定範圍內之債務，亦同。故在該保證契約有效期間
內，已發生在約定範圍內之債務，縱因清償或其他事由而減少或
消滅，該保證契約仍然有效，嗣後所生在約定範圍內之債務，於
不逾最高額者，債權人仍得請求保證人履行保證責任。本件兩造
所訂系爭保證契約屬最高限額保證契約，上訴人未依約以書面通
知被上訴人終止前，仍擔保冠容公司對被上訴人所負之不特定債
務。故冠容公司與許素晴等人於上開時間對被上訴人清償債務，
不問系爭抵押權是否已因決算並經清償而消滅，對系爭保證契約
之效力不生影響，系爭保證契約既未經終止而依然有效，上訴人
自應就嗣後發生之系爭二筆墊款債務負連帶保證責任。復按違約
金，有屬於懲罰之性質者，有屬於損害賠償約定之性質者，如為
懲罰之性質者，債權人除得請求違約金外，尚可依民法第二百二
十三條規定，請求給付遲延利息及其他損害，如為損害賠償約定
之性質者，則應視為因遲延所生之損害，業己依契約預定其賠償
，不得更請求遲延利息賠償損害。究屬何種違約金，應視當事人
之意思定之，如不能判別何種違約金，應視為損害賠償預定之違
約金。經查冠容公司與被上訴人簽訂之「進口融資及委任承兌契
約」第七條及第九條均約定債務人遲延履行時，除應按遲延利率
給付遲延利息外，並應按遲延利率之10％（逾期六個月以內部分
）及20％（逾期超過六個月部分）加計逾期違約金，亦即除遲延
利息之賠償外，債權人尚可請求給付違約金，足證上開契約所約
定者為懲罰性質之違約金，上訴人抗辯本件違約金為損害賠償預
定性質之違約金，顯無可採。末按稱保證者，謂當事人約定，一
方於他方之債務人不履行契約時，由其代負履行責任之契約，民
法第七百三十九條定有明文。又，如於擔保物權而外並有保證人
，該主債務人不清償其債務時，依原則固應先儘擔保物拍賣充償
，惟當事人間如有特別約定，仍從其特約。依兩造所訂保證書第
一條約定：「主債務人履行債務發生違約情事，債權人無須先就
擔保品處分受償，得逕向保證人請求清償……」字樣。可見兩造
已約定無須先儘擔保物充償，被上訴人得逕向保證人求償。本件
主債務人冠容公司既發生違約情事，被上訴人自得依連帶保證契
約之法律關係向上訴人求償。從而，被上訴人基於連帶保證契約
之法律關係請求上訴人與冠容公司、張文祥及陳保錦連帶給付一
百八十八萬六千一百六十五元本息及違約金，為有理由，應予准
許等詞，因而維持第一審所為上訴人敗訴之判決，經核於法並無
不合。查本件被上訴人係依其與冠容公司間之「進口融資及委任
承兌契約」，及與上訴人所訂最高限額保證契約之連帶保證關係
，訴請上訴人與冠容公司、張文祥及陳保錦連帶給付系爭兩筆墊
款（借款），而不論系爭最高限額抵押權已否經被上訴人同意塗
銷，均與該連帶保證關係無涉，兩造間最高限額保證契約未經終
止，為上訴人所不爭各情，既經原判決理由說明綦詳，則原審本
於系爭保證契約，為上訴人敗訴之判決，於法即無違誤。上訴論
旨，猶執系爭最高限額抵押權應予塗銷，及系爭兩筆墊款非該抵
押權擔保之範圍，暨被上訴人已拋棄為其債權擔保之抵押權，伊
於該抵押債權額之限度，免負保證責任等陳詞，並就原審取捨證
據、認定事實之職權行使，指摘原判決為不當，求予廢棄，非有
理由。
據上論結，本件上訴為無理由。依民事訴訟法第四百八十一條、
第四百四十九條第一項、第七十八條，判決如主文。
中    華    民    國  九十五  年    八    月    十    日
                      最高法院民事第二庭
                          審判長法官  蕭  亨  國
                                法官  陳  淑  敏
                                法官  葉  勝  利
                                法官  陳  碧  玉
                                法官  王  仁  貴
      本件正本證明與原本無異
                                      書  記  官
中    華    民    國  九十五  年    八    月  二十五  日
                                                      Ｋ


司法院資訊處製作；財團法人民間司法改革基金會備份。
